【裁判字號】    99,交聲,1948
【裁判日期】    990517
【裁判案由】    聲明異議
【裁判全文】
臺灣臺中地方法院交通事件裁定        99年度交聲字第1948號
原處分機關  交通部公路總局臺中區監理所
異  議  人  甲○○
即受處分人
上列異議人即受處分人因違反道路交通管理處罰條例案件，對於
交通部公路總局臺中區監理所於民國94年 4月26日所為之處分（
原處分：中監違字第裁00000000000號），聲明異議，本院裁定
如下：
    主  文
原處分撤銷。
甲○○不罰。
    理  由
一、原處分意旨略以：異議人即受處分人甲○○於民國94年 1月
    10日6時26分許，駕駛車牌號碼YY-1497號租賃小客車（下稱
    系爭小客車）行經國道第一高速公路192公里至205公里南下
    處，因「於高速公路上蛇行（經警攔截鳴警報示警停車、竟
    不停加速逃逸）」之違規，經國道公路警察局第三警察隊依
    違反道路交通管理處罰條例第43條第 1項逕行舉發，系爭小
    客車所有人坤輝小客車租賃有限公司接獲舉發通知單後，於
    94年2月9日依違反道路交通管理事件統一裁罰基準及處理細
    則規定向本所提供應歸責人甲○○之資料，原處分機關乃於
    94年2月17日以中監營字第 0940003531號函轉知異議人，惟
    異議人未依規定到案自動繳納罰鍰，亦未提出不服舉發之意
    見陳述，乃於94年4月26日以中監違字第裁60 -Z00000000號
    裁決書處罰鍰新臺幣24,000元整，並記違規點數 3點（原處
    分機關已於94年 6月11日逕行註銷異議人之駕駛執照，嗣道
    路交通管理處罰條例第65條規定於97年 5月28日修正公佈，
    原處分機關復依異議人99年 4月30日之申請回復其駕駛執照
    ）等語。
二、本件異議意旨略以：異議人並未簽收上開 Z00000000號違規
    通知單，亦未有上開違規單所述於上開時地、地違規之行為
    ，此部分原處分機關應負舉證之責。且由罰單以察，可感覺
    承辦員警係以情緒判斷，或者誤判，蓋以罰單上的行為判斷
    ，駕駛人只有一個逃逸意圖，屬於同一行為較重的部分，本
    應從一重論處，不應妄加分割，並各自成立不同的違規行為
    ；又本件違規車輛為1600CC之小型車，而公路警察所駕車型
    皆為大馬力加速極快的特殊車款，如有違規必須取締，理應
    可以攔截，豈有任由逃逸之理，再由駕駛人角度觀，豈有愚
    昧至駕駛小車挑戰警員公權力之理，異議人確未觸犯法規，
    爰請求撤銷原處分等語。
三、按受處分人不服道路交通管理處罰條例第 8條主管機關所為
    之處罰，得於接到裁決書之翌日起20日內，向管轄之地方法
    院聲明異議，道路交通管理處罰條例第87條第 1項定有明文
    。準此，關於法院審酌交通聲明異議案件是否合於法定聲明
    異議期間，自應以原處分機關裁決書合法送達為前提。次按
    處理違反道路交通管理事件，有關文書送達之程序，依行政
    程序法之規定，違反道路交通管理事件統一裁罰基準及處理
    細則第 5條定有明文。又按送達，於應受送達人之住居所、
    事務所或營業所為之，行政程序法第72條第 1項前段定有明
    文。經查：異議人於93年 2月17日起即設籍於「臺中縣大里
    市○○街18號」，至99年 3月22日始遷出乙節，有異議人遷
    徙紀錄資料查詢結果2紙在卷可稽，而本件裁決書乃於94年4
    月28日送達至「臺中市北屯區○○○○街2號6樓」，此有中
    華民國掛號郵件收件回執影本 1紙附卷足憑，則本件裁決書
    之送達地點並非異議人之戶籍地，依前揭說明，本件原處分
    機關並未依行政程序法所規定之方式送達於異議人，自難認
    本件裁決書已合法送達。本案裁決書既未合法送達，自無從
    起算法定聲明異議期間，是本案聲明異議難謂已逾期，應予
    受理。又裁決書送達之程序既非適法，則異議人既未經合法
    送達收受前開裁決書，自應由本院將原處分撤銷。
四、再按時效制度與人民權利義務有重大關係，其目的在於尊重
    既存之事實狀態，及維持法律秩序之安定，與公益有關，須
    逕由法律明定，不得授權行政機關衡情以命令訂定或由行政
    機關依職權以命令訂之（司法院大法官解釋釋字第 474號解
    釋理由書參照）。而行政罰法於94年1月14日經立法院3讀制
    定，同年2月5日經總統公佈，依該法第46條之規定，自公布
    後1年，即95年 2年5日開始施行，同法第27條規定：「行政
    罰之裁處權，因 3年期間之經過而消滅。前項期間，自違反
    行政法上義務之行為終了時起算。但行為之結果發生在後者
    ，自該結果發生時起算」，該條之立法理由略以：「本條係
    有關行政罰裁處權時效之規定。按行政罰裁處權之行使與否
    ，不宜懸之過久，而使處罰關係於不確定狀態，影響人民權
    益，惟亦不宜過短，以免對社會秩序之維護有所影響」等語
    ，可知公路監理主管機關對於違反道路交通管理事件行為人
    ，其是否行使裁罰權，實不宜久懸不決，而使處罰關係處於
    不確定狀態，致影響人民權益。準此，足悉時效制度之功能
    ，實為求法秩序之早日確定所必要，自不容行政機關作出違
    背此一法秩序安定原則之舉措。次按「違反行政法上義務而
    受罰鍰、沒入或其他種類行政罰之處罰時，適用本法。但其
    他法律有特別規定者，從其規定」，行政罰法第 1條定有明
    文。違反道路交通管理處罰條例所定行政法上義務而受罰鍰
    、記違規點數等處罰，具有行政罰之性質，然關於處罰時效
    部分，道路交通管理處罰條例並未設有相關規定，則現今交
    通裁決機關依法所為之處罰裁決，其裁處權時效即應適用上
    開行政罰法相關規定。另按本法施行前違反行政法上義務之
    行為應受處罰而未經裁處，於本法施行後裁處者，除第15條
    、第16條、第18條第 2項、第20條及第22條規定外，均適用
    之；前項行政罰之裁處權時效，自本法施行之日起算，行政
    罰法第45條亦定有明文。是行政罰法施行前違反行政法上義
    務之行為應受處罰而未經裁處者，行政罰法第45條第 2項既
    有特別規定，即應適用其規定。準此，行政罰法施行前違反
    行政法上義務之行為應受處罰而未經裁處者，自應自行政罰
    法95年2月5日施行之日起，計算 3年之裁處權時效。經查：
    本件異議人之違規行為時間為94年 1月10日，原處分機關於
    行政罰法95年 2月5日施行前，即94年4月26日對異議人之違
    規行為裁罰，然上揭裁決書之送達程序不合法而為本院撤銷
    ，已如前述，是前揭裁決書未經合法送達而不生效力，而與
    未經裁處情形同，原處分機關對於異議人違反道路交通管理
    處條例行為之裁處權時效期間，應自95年2月5日起計算 3年
    ，而於98年2月4日即告屆滿，原處分機關之裁處權即因罹於
    時效而消滅，不得再就異議人之違規事實裁處罰鍰。
五、綜上所述，本件裁決書送達之程序並非適法，原處分應予撤
    銷，原應發回原處分機關重新送達，惟本件違規行為之裁處
    權時效期間迄98年2月4日即告屆滿，原處分機關之裁處權已
    因罹於時效而消滅，原處分機關即不得以異議人有違規行為
    而遽以處罰，自應由本院將原處分機關上開處分撤銷之部分
    ，諭知異議人不罰，以資適法。又本件原處分機關就受處分
    人上開違規行為所為處罰，既因罹於時效而經本院撤銷，則
    異議人聲明異議之事由究否有據，即無再行調查之必要，併
    予指明。
六、據上論斷，應依道路交通管理處罰條例第87條第 2項，道路
    交通案件處理辦法第20條前段，裁定如主文。
中    華    民    國    99    年     5    月    17    日
                  交通法庭    法 官    林 美 玲
以上正本證明與原本無異。
如不服本裁定，應於收受送達後5日內向本院提出抗告狀。（應
附繕本）
                              書記官   黃 珮 華
中    華    民    國    99    年     5    月    17    日

司法院資訊處製作；財團法人民間司法改革基金會備份。
